【裁判字號】    97,審易,51
【裁判日期】    970430
【裁判案由】    侵占
【裁判全文】
臺灣高雄地方法院刑事判決              97年度審易字第51號
公  訴  人  臺灣高雄地方法院檢察署檢察官
被      告  丙○○
上列被告因侵占案件，經檢察官聲請簡易判決處刑（96年度調偵
字第804 號），本院認為不宜以簡易判決處刑（96年度簡字第66
91號），改依通常程序審理，判決如下：
    主  文
丙○○無罪。
    理  由
一、公訴意旨係以：被告丙○○於民國93年6 月間（應係91年9
    月19日之誤），與告訴人高良交通企業有限公司（下稱高良
    公司）簽立高雄市計程車業契約書（即俗稱靠行契約），雙
    方約定由高良公司出租車牌號碼ZK-457號之計程車營業牌照
    車牌共2 面予被告使用，被告則應按月支付新臺幣（下同）
    3,500 元之租金予高良公司。詎被告竟意圖為自己不法之所
    有，自93年8 月起即未依約支付租金，並另積欠牌照稅、燃
    料稅及違規罰鍰未予繳納，迭經高良公司催討猶未置理，嗣
    高良公司於94年6 月以存證信函終止雙方間契約關係後，被
    告猶未歸還前開車牌，且將之易持有為所有之意思，予以侵
    占入己，因認被告涉犯刑法第335 條第1 項之侵占罪嫌。
二、按犯罪事實應依證據認定之，無證據不得認定犯罪事實；不
    能證明被告犯罪，應諭知無罪之判決，刑事訴訟法第154 條
    第2 項、第301 條第1 項前段分別定有明文。次按刑事訴訟
    法上所謂認定犯罪事實之證據，係指足以認定被告確有犯罪
    行為之積極證據而言，如未能發現相當證據或證據不足以證
    明，自不能以推測或擬制之方法，以為裁判基礎（最高法院
    40年台上字第86號判例意旨參照）。
三、公訴人認被告丙○○涉犯侵占罪嫌，乃係以：被告於偵查中
    之陳述，告訴人高良公司代表人甲○○之指訴，及高良公司
    所提供之高雄市計程車業契約書、存證信函等資料，資為論
    罪之依據。訊據被告固坦承與高良公司簽立靠行契約，並持
    有高良公司提供之牌照2 面，且尚積欠車牌租金等相關靠行
    費用迄未繳清之事實，惟堅詞否認涉有何侵占犯行，辯稱：
    我所持有之車牌早已遭高良公司派員取回，我並未侵占該等
    車牌等語。經查：
(一)證據能力方面：
    證人甲○○迭於94年11月11日、同年12月21日在檢察事務官
    前所為之陳述相符，及卷附高雄市計程車業契約書、高良公
    司94年6 月6 日致被告存證信函各1 紙，均經檢察官及被告
    同意作為證據使用，本院審酌該等證據作成之情況，認為適
    當，依刑事訴訟法第159 條之5 第1 項之規定，得為本案之
    證據使用。
(二)實體方面
  1.被告確與高良公司簽立高雄市計程車業契約（即俗稱靠行契
    約），而自91年9 月19日起，向高良公司承租車牌號碼ZK-4
    57號之計程車營業牌照車牌2 面使用，及被告迄仍積欠車牌
    租金等相關靠行費用迄未繳清等事實，業據被告於偵查及本
    院審理時所承認，核與證人甲○○迭於94年11月11日、同年
    12月21日在檢察事務官前所為之陳述相符（臺灣高雄地方法
    院檢察署94年度他字第4870號卷，下稱他字卷，第8-9 頁、
    第16頁），並有高雄市計程車業契約書（他字卷第4 頁）、
    高良公司94年6 月6 日致被告存證信函（他字卷第17頁）附
    卷可稽，固堪認定。
  2.證人甲○○於94年12月21日在檢察事務官前及於97年2 月2
    日本院審理中，證稱：被告長期未依約繳納相關靠行費用，
    我只好依據雙方間之約定，派員去尋找被告之靠行車輛，並
    於94年5 月間，在被告位於高雄縣大寮鄉之戶籍地附近找到
    該輛車，當時被告向高良公司承租之2 面車牌號碼ZK-457號
    車牌猶懸掛在車上，我就將掛有車牌之該輛車牽回公司保管
    ，並於94年6 月6 日以高良公司名義對被告寄發存證信函告
    以上情，且終止雙方契約關係，這是我第2 次對被告寄發存
    證信函，之前在93年12月間，即曾對被告寄發過存證信函，
    內容是催告被告儘速出面繳納積欠之款項，被告收到該次通
    知後，有立即到公司清償部分款項，是以我應允被告得繼續
    使用車牌營業，目的也是希望被告能把欠款還清等語明確（
    他字卷第8-9 頁、本院卷第21-23 頁），足見被告與高良公
    司間之靠行契約關係，乃迨於94年6 月6 日方告終止，此前
    雙方間之契約關係既仍有效存續，則被告持有車牌號碼ZK-4
    57號之計程車營業牌照車牌2 面而為使用（迄至何秀成於94
    年5 月依約逕自取回車牌方止），自具有正當之權源，要無
    何不法可言。至於：(1)卷附高雄市計程車業契約書第16條所
    明定：「乙方（指被告方，下同）不得將本契約之…號牌抵
    押、典當、借款，若違本條規定乙方同意甲方（指高良公司
    ，下同）有權逕行收回車牌…同時終止契約…」，及第20條
    第2 點所明定：「乙方如有下列情形之一，經甲方書面催告
    15 日 內仍不予處理，甲方得勿庸經由法院訴訟程序逕行收
    回牌照及車輛求償…并終止契約…乙方未按約定日期繳交
    分期付款、違規罰款、行政管理費、各項稅款、保險費、以
    及甲方代付之其他費用逾2 個月者…」等語，依其文義解釋
    ，乃僅在賦予高良公司得於被告未依約繳納相關費用逾2 期
    （即達3 期）時，取得片面終止契約及逕行取車求償等權利
    ，並非謂雙方間之契約關係於被告欠款達3 期斯時即告當然
    終止，是以證人甲○○於本院中另證稱：被告與高良公司間
    之契約關係在被告拖欠相關靠行費用達3 期之時，已告當然
    終止云云，並執此遽謂被告未於斯時主動返還車牌即觸犯侵
    占罪嫌，均要屬誤認，無足採信；(2)被告固迄仍積欠車牌租
    金等相關靠行費用未予繳清，惟此純係民事糾葛，高良公司
    應（且本得）另循民事訴訟程序予以追償，要非得憑此推論
    被告別具將車牌易持有為所有之不法意圖，均甚為顯明。
四、綜上所述，被告係本於其與高良公司間有效之靠行契約關係
    而持有使用車牌號碼ZK-457號之計程車營業牌照車牌2 面，
    要無何不法可言，被告所為核與刑法第335 條第1 項侵占罪
    之犯罪構成要件尚屬有間。此外，復查無其他積極證據足認
    被告確有公訴人所指之侵占車牌犯行，揆諸前揭說明，不能
    證明被告犯罪，依法應諭知被告無罪之判決。
據上論結，應依刑事訴訟法第452 條、第301 條第1 項前段，判
決如主文。
本案經檢察官乙○○到庭執行職務。
中    華    民    國    97    年    4     月    30    日
                  刑事第七庭  審判長法  官  李淑惠
                                    法  官  陳君杰
                                    法  官  莊珮吟
以上正本證明與原本無異。
如不服本判決應於收受本判決後10日內向本院提出上訴書狀，並
應敘述具體理由，如未敘述上訴理由者，應於上訴期間屆滿後20
日內補提理由書狀於本院（均須按他造當事人之人數附繕本）「
切勿逕送上級法院」。
中    華    民    國    97    年    4     月    30    日
                                    書記官  黃園芳


司法院資訊處製作；財團法人民間司法改革基金會備份。
